臺灣桃園地方法院民事判決　　　　　　　95年度簡上字第93號
上　訴　人　統芳股份有限公司
法定代理人　丁○○
訴訟代理人　戊○○
被　上訴人　台北富邦商業銀行股份有限公司
法定代理人　甲○○
訴訟代理人　乙○○
　　　　　　丙○○
上列當事人間給付票款事件，上訴人對於民國95年3 月22日本院
中壢簡易庭95年度壢簡字第126 號第一審判決提起上訴，本院於
民國96年1 月9 日言詞辯論終結，判決如下：
    主  文
上訴駁回。
第二審訴訟費用由上訴人負擔。
    事實及理由
一、被上訴人起訴主張：(一)、被上訴人執有上訴人所簽發如附表
    所示記載受款人為訴外人康和租賃股份有限公司（下稱康和
    租賃公司），並經該公司背書轉讓，票面金額共計新臺幣（
    下同）280,000 元之支票7 紙（下稱系爭支票），詎屆期提
    示後未獲付款。爰依票據之法律關係，請求上訴人給付被上
    訴人票款280,000 元及自附表所示各該支票提示日起至清償
    日止，按週年利率6%計算之利息。(二)、兩造間就系爭支票並
    非直接前後手關係，上訴人自不得以其與被上訴人之前手即
    康和租賃公司間所存在之抗辯事由對抗被上訴人，此觀諸票
    據法第13條規定自明，縱康和租賃公司以惡意之詐欺行為取
    得系爭支票，惟被上訴人取得系爭支票，緣係康和租賃公司
    依其與富邦商業銀行股份有限公司（下稱富邦銀行）於民國
    92 年6月6 日簽訂之週轉金貸款契約第7 條約定辦理借款，
    並於92年12月11日背書轉讓上訴人所簽發之另19紙支票予富
    邦銀行，經兌現其中4 紙支票後，上訴人於93年9 月27日向
    富邦銀行申請展延其餘15紙支票，經富邦銀行同意展延，自
    93年11月6 日起至97年11月6 日止，以1 個月為1 期，共分
    49期，第1 至48期，於每月6 日攤還40,000元，第49期攤還
    22,500元，上訴人據此再簽發49紙支票予康和租賃公司，並
    由康和租賃公司於93年11月4 日背書轉讓予富邦銀行，以更
    換上訴人申請展延之上開15紙支票，而系爭支票即為康和租
    賃公司於93年11月4 日背書轉讓予富邦銀行之49紙支票中之
    7 紙，嗣富邦銀行於94年1 月1 日與台北銀行股份有限公司
    合併，並以台北銀行股份有限公司為存續法人，同時變更名
    稱為被上訴人，且概括承受因合併而消滅之富邦銀行之權利
    義務，則被上訴人取得系爭支票既係因上訴人申請展延票期
    更換票據而來，倘上訴人不同意或未為申請，被上訴人如何
    自康和租賃公司取得系爭支票，故被上訴人取得系爭支票未
    有惡意或重大過失，或無對價或以不相當之對價取得票據之
    情形。(三)、再觀諸上訴人提出之93年7 月6 日之剪報、台灣
    票據交換所、中央銀行業務局及經濟部函文內容，所載報導
    對象及受文者均為訴外人中央租賃股份有限公司（下稱中央
    租賃公司），非康和租賃公司，剪報亦未明確指出受害廠商
    包括上訴人或系爭支票係康和租賃公司詐騙取得，至其他函
    文均僅提及中央租賃公司財務困難、存款不足退票，並未表
    示康和租賃公司背書轉讓予金融機構之票據係詐騙取得，更
    未副知被上訴人，故上開剪報及函文均不足以證明被上訴人
    取得系爭支票系出於惡意或有重大過失。
    (四)、上訴人於原審審理時從未提出被上訴人違背銀行辦理工
    商企業應收客帳週轉資金貸款辦法，取得系爭支票有過失之
    抗辯，此項新攻擊或防禦方法不合法，應予駁回。(五)、綜上
    所述，原審為被上訴人全部勝訴判決，並無違誤等語。並聲
    明：駁回上訴。
二、上訴人則以：(一)、系爭支票係康和租賃公司以惡意之詐欺行
    為取得，再背書轉讓予被上訴人，而從93年7 月6 日之剪報
    、台灣票據交換所、中央銀行業務局及經濟部函文內容觀之
    ，可知被上訴人明知或可得而知系爭支票係上訴人遭康和租
    賃公司以詐術取得。(二)、另康和租賃公司向被上訴人借款之
    動用期間為自92年6 月6 日起至93年5 月19日止，被上訴人
    違反銀行辦理工商企業應收客帳週轉資金貸款辦法所定貸款
    期限最長不得超過90天之規定貸款與康和租賃公司，而取得
    系爭支票，自有重大過失。是以，被上訴人顯係以惡意或重
    大過失取得系爭支票，依票據法第14條第1 項規定，自不得
    享有票據上權利，原審為上訴人全部敗訴判決，顯有違誤，
    為此提起上訴等語。(三)、並上訴聲明：原判決廢棄；被上訴
    人在第一審之訴駁回。
三、兩造不爭執部分：
(一)、系爭支票均是上訴人所簽發。
(二)、系爭支票皆經由康和租賃公司背書。
(三)、系爭支票由被上訴人提示後均遭票據交換所以系爭支票遭法
    院假處分而退票。
四、兩造爭執部分：被上訴人取得系爭支票是否為惡意或重大過
    失？
五、本院之判斷：
(一)、被上訴人起訴主張系爭支票係訴外人康和租賃公司向其借款
    時所背書交付，惟其於屆期提示時竟遭退票，而上訴人係發
    票人，故請求上訴人給付票款之事實，業據其提出系爭支票
    正反面、退票理由單及週轉金貸款契約書（均為影本）為證
    。而上訴人對此書證之真正亦不爭執，惟以上開情詞置辯，
    是本件應審酌者乃在於，被上訴人取得系爭支票是否為惡意
    或重大過失？
(1)、按票據債務人不得以自己與發票人或執票人之前手間所存抗
    辯之事由對抗執票人。但執票人取得票據出於惡意者，不在
    此限，票據法第13條定有明文。又按以惡意或有重大過失取
    得票據者，不得享有票據上之權利；無對價或以不相當之對
    價取得票據者，不得享有優於其前手之權利，同法第14條第
    1 項、第2 項亦有明文。且票據法第14條所謂以惡意或有重
    大過失取得票據者，係指明知或可得而知轉讓票據之人，就
    該票據無權處分而仍予取得者而言（最高法院52年台上字第
    1987號判例意旨參照）。又票據行為為不要因行為，執票人
    不負證明關於給付之原因之責任，如票據債務人主張執票人
    取得票據出於惡意或詐欺時，則應由該債務人負舉證之責（
    最高法院64年台上字第1540號判例意旨參照）。
(2)、被上訴人主張康和租賃公司為向富邦銀行借款，於92年6 月
    6 日簽訂週轉金貸款契約，雙方約定借款項目為：「保管國
    內客票週轉金貸款」；契約額度為2 億元；借款期限則自92
    年6 月6 日起至93年5 月19日止。且依前開契約第7 條約定
    ：「立約人辦理借款時，如提供票據，均願由立約人背書轉
    讓與貴行，並為方便貴行帳務處理，立約人同意以其名義設
    立『放款備償專戶』，於票據到期兌收時先行存入，再憑貴
    行轉帳手續分次或一次抵償立約人在貴行一切之債務」。康
    和公司依前開契約，於92年12月11日將上訴人所簽發不含系
    爭支票在內之19紙支票背書轉讓予富邦銀行借款，該行將其
    中4 紙支票提示兌現後，上訴人於93年9 月27日向富邦銀行
    申請展延其餘15紙支票，經富邦銀行同意展延，上訴人據此
    再簽發含系爭7 紙支票在內之49紙支票予康和租賃公司，該
    公司於93年11月4 日將前開支票背書轉讓予富邦銀行，以更
    換上訴人申請展延之上開15紙支票等事實，為上訴人所不爭
    執，且有卷附被上訴人所提出週轉金貸款契約書、康和租賃
    公司票據轉存明細表、統芳股份有限公司票據明細、上訴人
    申請延展之申請書各1 紙及原審卷附系爭支票影本及退票理
    由單各7 紙可資為證，自堪信為真實。從而，被上訴人係因
    前開上訴人主動請求換票行為而持有系爭支票，而被上訴人
    之所以持有據以換票之15紙支票，又係本於被上訴人與康和
    租賃公司間之週轉金貸款契約，應堪認定。
(3)、上訴人雖主張康和租賃公司係以詐欺手段取得系爭支票，再
    將之背書轉讓予被上訴人，且據卷附台灣台北地方法院檢察
    署93年度偵字第17853 號、第18628 號、第19677 號、第
    19678 號、第21043 號、94年度偵字第11858 號不起訴處分
    書、93年7 月6 日剪報、台灣票據交換所、中央銀行業務局
    及經濟部函文內可知，被上訴人對於前開詐欺事實明知或可
    得而知，卻仍自康和租賃公司收取系爭支票，故其就系爭支
    票之取得為惡意云云。然本件被上訴人係經由前手康和租賃
    公司背書轉讓而持有系爭支票，業如前述，足見兩造間並非
    直接前後手關係，依票據法第13條前段規定，上訴人自不得
    以其與康和租賃公司間所存之抗辯事由對抗被上訴人。且查
    ：上訴人以被害人身分，因康和租賃公司未依其與上訴人所
    簽訂之分期付款買賣契約撥款予上訴人之事由，對於康和租
    賃公司常務董事、董事、監察人、負責人等，向台灣台北地
    方法院檢察署為詐欺取財之告訴，該署於94年8 月18日以前
    開不起訴處分書對於前開告訴事實為不起訴處分，有不起訴
    處分書1 紙可憑，是上訴人以前開不起訴處分書主張康和租
    賃公司之董監事等人以詐欺之手段取得系爭票據，顯難採信
    。而前開剪報係針對康和租賃公司之關係企業中央租賃公司
    涉嫌以不實之交易契約或實際契約浮報契約金額之方式，向
    客戶詐取擔保票據再向金融機構詐取融資款項，而經台灣台
    北地方法院檢察署起訴之事實為記載，然其中並未提及康和
    租賃公司與該案亦有關聯，亦未提及上訴人是否為該案之被
    害人。又前開回函分別係台灣票據交換所、中央銀行業務局
    及經濟部針對中央租賃公司申請延展退票寬延期間之函覆，
    與上訴人和康和租賃公司間之關係，亦難認有何直接關聯，
    是亦難以前開報載內容與回函，認被上訴人關於系爭支票之
    取得有何惡意。又被上訴人主張康和租賃公司係因向伊借款
    而背書轉讓系爭支票以外之19紙支票作為清償之用，又因上
    訴人主動向被上訴人申請更換前開支票中之15紙支票，而持
    有系爭7 紙支票等情，業據其提出前開週轉金貸款契約書、
    康和租賃公司票據轉存明細表、統芳股份有限公司票據明細
    等件為證，系爭支票性質既屬康和租賃公司向被上訴人借款
    之清償方法，依票據之文義性及無因性，上訴人及康和租賃
    公司自應依票上所載文義負責，上訴人辯稱被上訴人係惡意
    取得系爭支票乙節，為被上訴人所否認，上訴人就其所辯既
    未舉證以實其說，自難以採信。準此，上訴人所辯被上訴人
    不得享有票據權利，其得以與康和租賃公司間所存之抗辯事
    由對抗被上訴人一節，並無可採。
(二)、上訴人雖又主張康和租賃公司向被上訴人借款之動用期間逾
    銀行辦理工商企業應收客帳週轉資金貸款辦法所定貸款期限
    之90天，是被上訴人貸款予康和租賃公司，而取得系爭支票
    ，自有重大過失云云。然查「票貼」即所謂「客票融資」或
    「墊付國內票款」，是針對國內工商界使用遠期支票風氣所
    產生之融資方式，係指廠商將賒售貨物或提供勞務所得之遠
    期支票送交銀行，銀行分析廠商之週轉需要、應收帳款數額
    、其他銀行之類似額度後，在核定之額度內，以客票數額之
    一定成數墊款予銷貨之廠商；至於「貼現」，則是針對合法
    交易產生之本票及匯票，由銀行預收利息，以附追索權為條
    件予以買入，操作上是廠商將交易所得之本票或匯票送交銀
    行，由銀行於核定額度內，按票面金額扣除利息後撥付款項
    。票貼與貼現除所適用之票據種類並不相同，且往往於貼現
    成數（貼現融資成數通常較高）、可否計入利息（貼現可計
    入利息）及利率是否受短期放款上下限之限制（貼現不受限
    制）等方面會有不同。而依前開辦法（業於93年12月8 日廢
    止）之規定，該辦法之貸款採銀行承兌或貼現方式辦理，由
    工商企業提供應收客帳為擔保，向銀行申請貸款（第2 條第
    1 項），所謂「應收客帳」則指會計科目中之「應收帳款」
    及「應收票據」（第2 條第2 項）。工商企業提供應收帳款
    向銀行申請融通資金時，應就其提作副擔保之應收客帳開列
    清單，出具本票請銀行貼現，或出具匯票請銀行承兌（第4
    條），是以該辦法所規範之貸款類型應指票據之「貼現」而
    不包括「客票融資」或「墊付國內票款」之情形，本件康和
    租賃公司持上訴人所簽發之支票向被上訴人融資，顯非該辦
    法所規範之範圍，自不受貸款期限90天之限制，上訴人以前
    開估定，主張被上訴人就系爭支票之取得有重大過失，顯不
    足採。
(三)、綜上，上訴人無法舉證證明被上訴人就系爭支票之取得有何
    惡意或重大過失，故其抗辯被上訴人以惡意或重大過失取得
    系爭支票，依票據法第14條第1 項之規定，被上訴人不得享
    有票據權利云云，自無可採。
六、從而，被上訴人本於受讓富邦銀行債權人地位及票據法律關
    係，訴請上訴人給付其票款280,000 元，及加計各自附表「
    提示日」欄所示提示日起算，均至清償日止，按年息6 ％計
    算之利息，為有理由，應予准許。又本件係就民事訴訟法第
    427 條第2 項第6 款訴訟適用簡易程序所為被告即上訴人敗
    訴之判決，依同法第389 條第1 項第3 款規定，應依職權宣
    告假執行。是則原審判命上訴人如數給付，並依職權宣告假
    執行，於法並無不合。上訴意旨仍執前詞指摘原判決不當，
    求予廢棄改判，為無理由，應予駁回其上訴。
七、本件事證已臻明確，兩造其餘攻擊或防禦方法，經本院審酌
    後，認均與本件之結論無涉，茲不再一一論述，併予敘明。
八、據上論結，本件上訴為無理由，依民事訴訟法第436條之1第
    3項、第449條第1項、第78條，判決如主文。
中　　華　　民　　國　　96　　年　　1 　　月　　31　　日
                  民事第一庭    審判長    法　官　郭琇玲
                                          法  官  吳爭奇
                                          法　官　卓立婷
附表：如附件
以上正本係照原本作成。
本判決不得上訴。
中　　華　　民　　國　　96　　年　　1 　　月　　31　　日
                                          書記官　冒佩妤
